臺灣高等法院刑事判決　　　　　　　　　　　　　九十三年度上訴字第一八九九號
　　上　訴　人
　　即　被　告　戊○○○
　　選任辯護人　何榮源律師
右上訴人因偽造文書等案件，不服臺灣臺北地方法院九十三年度訴字第四二五號，中
華民國九十三年六月十日第一審判決（起訴案號：臺灣臺北地方法院檢察署九十三年
度偵字第二六二七號），提起上訴，本院判決如左：
    主  文
上訴駁回。
    事  實
一、戊○○○於民國九十年二月間因個人經商急需資金週轉，明知自己無償債能力，
    見其妹周麗華對外招募合會，認有機可趁，而戊○○○為規避同一會員參加數會
    須待合會過半始得投標第二會之限制，即基於偽造準私文書復持以行使及詐欺取
    財之概括犯意，向周麗華佯稱其如附表所示友人六人均願參與合會，致周麗華誤
    認該六人均實際加入其所發起之會期自九十年二月二十日至九十四年六月二十日
    止，含會首共五十三會，每會新臺幣一萬元之合會，周麗華並將林世聰、李佳潔
    、林福德（會單誤載為林厚全）、張明芬、楊平淑、陳李美華等六人登載於合會
    會單內。使周麗華、乙○○、甲○○、丙○○、丁○○等其餘合會會員，誤以為
    參與系爭合會之員確有五十三人。嗣戊○○○並自九十年四月二十日起（起訴書
    誤載為同年五月起），連續於附表所示時間以電話告知周麗華附表所示會員欲以
    標金二千五百元投標合會，使不知情之周麗華在臺北縣政府新店市公所兵役科辦
    公室內代為填寫標單，並連續在標單上填寫附表所示六人名字及標金後持向到場
    合會會員行使，以憑標取合會，致使會首周麗華及乙○○、甲○○、丙○○、丁
    ○○等活會會員均因而陷於錯誤，誤認附表所示會員實際標得合會，周麗華乃按
    期向乙○○等活會會員收取如附表所示會款交付予戊○○○，戊○○○共詐得如
    附表所示金額。嗣於九十二年二月二十日，戊○○○因無法繳納互助會款，周麗
    華宣佈倒會後，乙○○、甲○○、丙○○、丁○○等會員始發現上情。
二、案經乙○○、甲○○、丙○○、丁○○訴由臺北縣政府警察局新店分局報告臺灣
    臺北地方法院檢察署檢察官偵查起訴。
    理  由
一、訊據上訴人即被告戊○○○坦承冒用林世聰、李佳潔、林福德（會單誤載為林厚
    全）、張明芬、楊平淑、陳李美華等六人名義參與前揭合會，並分別於附表所示
    時間以電話告知會首周麗華代填標單而標得林世聰、李佳潔、林福德、張明芬、
    楊平淑、陳李美華等六會，並取得如附表所示會款且嗣後無力清償之事實，並承
    認所為觸犯行使偽造文書之罪，惟矢口否認有何詐欺取財犯行，辯稱：其於九十
    年間開設網路咖啡店，適逢周麗華招募合會，為募集擴張資金，乃以附表所示友
    人名義入會，並陸續得標，然因經商生意不好，於九十二年二月起無力繳納合會
    會款，致拖累周麗華宣佈倒會，許多家庭主婦為隱瞞私房錢，皆運用他人名義入
    會，其自九十年十二月份起至九十二年一月份起，均繳納每月六萬元之死會會款
    (部分死會會款係商請會首周麗華代墊)，自周麗華宣佈倒會之九十二年二月份至
    九十四年七月份止，亦每月交二萬元死會會款予會首周麗華，顯見其並無詐欺取
    財之犯意，雖其未與告訴人和解，但確已繳交鉅額死會會款，原審量刑過重云云
    。
二、經查：
  (一)被告因個人經商急需資金，乃於九十年二月間，趁周麗華招募合會時，佯稱友人
    林世聰等六人同意入會，致會首周麗華誤認該六人授權被告處理合會事宜，而被
    告旋即連續於附表所示時間以電話要求周麗華代填標單向到場會員行使，並標得
    如附表所示合會會款之事實，業據被告自承在卷，核與證人即合會會首周麗華證
    述招募合會及代標會款情節相符（見原審卷第四十二頁、第四十三頁），並有九
    十年二月二十日起會之合會會單影本在卷可稽（見原審院卷第二十四頁），足認
    被告就冒用林世聰等六人名義入會並標得附表所示會款之自白，確與事實相符而
    堪採信。
  (二)周麗華所招募之合會，係自九十年二月二十日起會，且被告旋於九十年四、五、
    七、八、十、十一月以附表所示會員名義標得六會，而被告於警詢中即坦承因做
    生意失敗負債，所以跟會償還債務，以以會養會方式跟會；於本院準備程序中亦
    自承因做生意週轉不靈，才一下子標這麼多會 (見偵字第一七八三三號卷第十七
    頁、本院九十三年八月五日準備程序筆錄第四頁) ，是被告於九十年二月間以他
    人名義入會時顯係財力不佳需款孔急甚明。再者，該合會會單上即已載明同一會
    員參與二會者，須待合會進行過半後始可標取另一會，故被告明知財力不佳仍刻
    意佯以友人名義入會以求迴避同一會員標會限制，足認被告顯於入會之初即有不
    法所有意圖。再者，參酌周麗華所招募之合會連同會首共計五十三會，然被告一
    人即以六人名義入會，所佔比例將近八分之一，若被告無力支付會款，宣告倒會
    之危險性增高，而證人即合會會員丁○○、乙○○、甲○○、丙○○均到庭證稱
    若知被告以多人名義入會即不願參與該合會等語綦詳（見原審卷第四十六頁），
    復衡諸證人即合會會首周麗華亦證稱被告告知有該六名友人入會（見原審法院卷
    第四十二頁反面），故會首周麗華及會員丁○○等人顯均誤認確有林世聰等六人
    實際參與合會因而陷於錯誤之事實，亦堪認定，是被告自始有意圖為自己不法所
    有之意圖甚明。
  (三)被告雖辯稱家庭主婦為隱匿私房錢而以化名入會比比皆是，其於標到會後繼續繳
    納死會會錢，會首宣告倒會後，每月亦給付二萬元予會首，足見其並無為自己不
    法所有之詐欺取財犯意云云。惟被告明知財力欠佳卻仍冒用友人名義入會以規避
    標會限制，並旋即標得六會會款等情，業如前述，從而被告所為與其所謂家庭主
    婦為隱匿私房錢而化名入會之情形顯相迥異。另被告冒名他人名義標取會款，使
    會首周麗華及乙○○、甲○○、丙○○、丁○○等活會會員均因此而陷於錯誤，
    誤認附表所示之會員實際標得合會，周麗華乃按期向乙○○等活會會員收取如附
    表所示會款交付予戊○○○，於此被告之行使偽造文書及詐欺取財之犯行，業已
    既遂，嗣後被告縱有繳納死會會款之情形，亦屬事後遮彌其犯行以延緩被發現之
    時間，或犯後彌補被害人損失之行為，並不影響詐欺既遂犯行之認定。更何況被
    告於警詢時坦承其付二會死會後，即沒有能力再付會錢，剩下均由會首周麗華代
    付等語 (見偵字第一七八三三號案卷第十七頁) ；於原審準備程序亦表示，至今
    還欠多少會款，其並不清楚 (見原審卷第十頁) ；證人即會首周麗華於警詢中亦
    表示被告均未繳會款等語 (見偵字第二六二七號卷第十三頁) ；證人即活會會員
    乙○○於原審指訴：倒會後，被告並未處理活會之問題，死會之會款去向不明等
    語；證人甲○○亦指稱：倒會後，每個月僅分到二千多元，至九十三年五月間僅
    拿到二萬元左右等語 (見原審卷第二十二頁、第四十七頁) ，是被告並未積極處
    理與告訴人間之會款糾紛，自難以告訴人等迄今所得杯水車薪之補償，即反推被
    告自始無意圖為自己所有之詐欺意圖，自難援為有利被告之認定。另被告於審判
    期日雖提出周麗華書立之證明書證明被告自九十年十二月份起至九十二年一月份
    起，均繳納每月六萬元之死會會款，自宣佈倒會之九十二年二月份至九十四年七
    月份止，亦每月交二萬元死會會款予會首周麗華等情，惟此為證人審判外之書面
    陳述，係屬傳聞，且與被告及證人周麗華前於警詢中所言之繳交會款情形不合，
    亦與告訴人指稱其等受償之情形不同，該證明書，尚難以採為被告有利之證據，
    附此敘明。
  (四)綜上所論，被告就行使偽造準私文書部分之自白確與事實相符而堪採信，被告辯
    稱無詐欺取財犯意云云，則係臨訟卸責之詞，要無可取，從而本件事證明確，被
    告行使偽造準私文書及詐欺取財犯行，洵堪認定，應依法論科。
三、按民間合會之會員於空白紙上書寫出標會員姓名及出標之金額，出示以競標，依
    我國民間合會之習慣或特約，即表示該會員欲以該金額為出標金額，該姓名即為
    欲標取會款之會員，是從該標單之記載，依民間合會之習慣或特約，足以為表示
    某會員欲以一定之金額標取該次投標用意之證明，故該標單應屬刑法第二百二十
    條第一項以文書論之私文書，被告冒用他人名義，偽造標單投標，核被告所為，
    係犯刑法第二百十六條、第二百二十條第一項、第二百十條之行使偽造準私文書
    及同法第三百三十九條第一項之詐欺取財罪。被告利用不知情之周麗華填寫製作
    標單及向到場之會員行使與代收附表所示會款，係間接正犯。其偽造署押係偽造
    準私文書之部份行為，偽造準私文書之低度行為復為行使偽造準私文書之高度行
    為所吸收，均不另論罪。被告先後多次行使偽造準私文書及詐欺取財犯行，均時
    間緊接，方法相同，觸犯構成要件相同之罪名，顯均係基於概括犯意為之，均為
    連續犯，均應依刑法第五十六條之規定以一罪論，並加重其刑。又被告於各該開
    標日期冒用如附表所示會員之名義標會，於該次得標時，係以一冒標行為詐騙會
    首及其他活會會員數人，應成立數詐欺取財罪，為同種想像競合犯，應從一詐欺
    取財罪論處。再者，被告係偽造標單進而行使以憑詐欺取財，所犯行使偽造準私
    文書罪與詐欺取財罪間，有方法結果之牽連關係，應依刑法第五十五條之規定，
    從一重之行使偽造準私文書罪處斷。
四、公訴意旨另以：被告於參加由周麗華所發起之前揭合會時，於九十年二月二十日
    至九十四年六月二十日間，冒用會員蘇秀子名義標得一會合會並取得該次會款，
    因認就會員蘇秀子部分亦涉犯刑法行使偽造準私文書罪及詐欺取財罪嫌等語。惟
    查：證人周麗華就蘇秀子參與合會之部分到庭證稱：蘇秀子這會沒有標，因為後
    來是由被告承接下來，蘇秀子後來不要跟會，這會被告也沒有標等語綦詳（見原
    審卷第四十二頁），衡諸告訴人所提出之合會會單上，會員蘇秀子部分並無任何
    得標日期或得標金額之記載，亦有該會單影本在卷足憑（見原審卷第二十四頁）
    ，故被告係於蘇秀子退會後始行承接該會並未冒用蘇秀子名義入會，且蘇秀子該
    會迄今仍為活會之事實，均堪認定，故公訴意旨認被告就蘇秀子該會亦涉犯行使
    偽造準私文書罪及詐欺取財罪，尚有誤會，惟此部份倘成立犯罪，公訴人認與本
    院前揭論罪科刑部分有連續犯及牽連犯之裁判上一罪關係，爰不另為無罪之諭知
    。
五、原審認被告罪證明確，爰引刑法第五十六條、第二百十六條、第二百十條、第二
    百二十條 (漏載第一項) 、第三百三十九條第一項、第五十五條、罰金罰鍰提高
    標準條例第一條前段之規定，審酌被告犯罪之動機係因週轉不靈、所冒名入會之
    會員人數為六人、各該告訴人之損失、迄今未能與告訴人達成民事和解、如附表
    所示之詐得金額、被告雖坦承事實經過與偽造私文書惟否認有詐欺犯意之犯後態
    度，及其手段、品行、智識程度等一切情狀，量處有期徒刑一年二月。且認定如
    附表所示各該偽造之標單，業據證人周麗華證稱開標後即予撕毀丟棄而已滅失等
    語無訛（見原審卷第四十三頁），不另為沒收之諭知。並說明有關被告冒標蘇秀
    子合會部分，不另為無罪之諭知。經核認事用法並無違誤，量刑亦屬妥適，被告
    上訴仍主張無詐欺取財之犯意，並指摘原審量刑過重，惟被告確實自始有為自己
    不法所有之犯罪意圖，業如前述，而關於刑之量定，係實體法上賦予法院得為自
    由裁量之事項，倘其未有逾越法律所規定之範圍，或濫用其權限，即不得任意指
    摘為違法。被告指摘原審量刑過重，就原審法院適法範圍裁量權之行使為爭執，
    惟原審量刑，已審酌被告之各種犯罪情狀，並無明顯失出或失入，被告迄本院辯
    論終結之日止，亦未與被害人達成和解，其上訴指摘原審量刑過重並否認詐欺犯
    行云云，為無理由，應予駁回。
據上論斷，應依刑事訴訟法第三百六十八條，判決如主文。
本案經檢察官覃正祥到庭執行職務。
中　　　華　　　民　　　國　　九十三　　年　　　十　　　月　　　十四　　日
                              臺灣高等法院刑事第二十二庭
                                  審判長法  官  蔡  秀  雄
                                        法  官  周  占  春
                                        法  官  蘇  素  娥
右正本證明與原本無異。
如不服本判決，應於收受送達後十日內向本院提出上訴書狀，其未敘述上訴之理由者
並得於提起上訴後十日內向本院補提理由書（均須按他造當事人之人數附繕本）。
                                        書記官  何  閣  梅
中　　　華　　　民　　　國　　九十三　　年　　　十　　　月　　 十四 　　日
附表：
一萬元合會部分：連會首共計五十三人，然應扣除虛構之會員六人及由被告繳納會款
之蘇秀子一人，實際參與互助會者為四十六人。
會首本人繳納死會會款及死會會員依合會契約所繳交予會首之金額非詐欺所受損害，
又上開實際未入會之人頭六人亦無受損害，且蘇秀子該會乃係由被告所繳納亦無陷於
錯誤可言，均不予計入。
而每次詐標時所詐欺之對象，即係尚存之活會會員，故本件活會會員之計算依據為：
總會員數－虛構會員－被告所代繳之蘇秀子該會－會首－該次投標前業已得標之真正
會員（詳如附表備註欄）。
從而被告每次詐標所詐得會款之總額計算方式為：（標金－標息）×活會人數。
┌──┬──────┬────┬───┬──┬────────┬────┐
│編號│得標會員名義│標會日期│標 息 │標次│詐欺活會會員金額│備    註│
├──┼──────┼────┼───┼──┼────────┼────┤
│一  │張明芬      │90.4.20 │ 2500 │3   │7500*44=330000  │活會會員│
│    │            │        │      │    │                │之計算依│
│    │            │        │      │    │                │據：53-6│
│    │            │        │      │    │                │-1-1-1  │
├──┼──────┼────┼───┼──┼────────┼────┤
│二  │林世聰      │90.5.20 │ 2500 │4   │7500*44=330000  │活會會員│
│    │            │        │      │    │                │之計算依│
│    │            │        │      │    │                │據：53-6│
│    │            │        │      │    │                │-1-1-1  │
├──┼──────┼────┼───┼──┼────────┼────┤
│三  │楊平淑      │90.7.20 │ 2500 │6   │7500*43=322500  │活會會員│
│    │            │        │      │    │                │之計算依│
│    │            │        │      │    │                │據：53-6│
│    │            │        │      │    │                │-1-1-2  │
├──┼──────┼────┼───┼──┼────────┼────┤
│四  │陳李美華    │90.8.20 │ 2500 │7   │7500*43=322500  │活會會員│
│    │            │        │      │    │                │之計算依│
│    │            │        │      │    │                │據：53-6│
│    │            │        │      │    │                │-1-1-2  │
├──┼──────┼────┼───┼──┼────────┼────┤
│五  │林福德      │90.10.20│ 2500 │9   │7500*42=315000  │活會會員│
│    │(會單誤載為 │        │      │    │                │之計算依│
│    │林厚全)     │        │      │    │                │據：53-6│
│    │            │        │      │    │                │-1-1-3  │
├──┼──────┼────┼───┼──┼────────┼────┤
│六  │李佳潔      │90.11.20│ 2500 │10  │7500*42=315000  │活會會員│
│    │            │        │      │    │                │之計算依│
│    │            │        │      │    │                │據：53-6│
│    │            │        │      │    │                │-1-1-3  │
└──┴──────┴────┴───┴──┴────────┴────┘
 共詐得新台幣一百九十四萬元
 附錄論罪法條：
 中華民國刑法第二百一十條
(偽造變造私文書罪)
偽造、變造私文書，足以生損害於公眾或他人者，處五年以下有期徒刑。
中華民國刑法第二百一十六條
(行使偽造變造或登載不實之文書罪)
行使第二百十條至第二百十五條之文書者，依偽造、變造文書或登載不實事項或使登
載不實事項之規定處斷。
中華民國刑法第二百二十條
在紙上或物品上之文字、符號、圖畫、照像，依習慣或特約，足以為表示其用意之證
明者，關於本章及本章以外各罪，以文書論。
錄音、錄影或電磁紀錄，藉機器或電腦之處理所顯示之聲音、影像或符號，足以為表
示其用意之證明者，亦同。
稱電磁紀錄，指以電子、磁性或其他無法以人之知覺直接認識之方式所製成之紀錄，
而供電腦處理之用者。
中華民國刑法第三百三十九條第一項
(普通詐欺罪)
意圖為自己或第三人不法之所有，以詐術使人將本人或第三人之物交付者，處五年以
下有期徒刑、拘役或科或併科一千元以下罰金。
下有期徒刑、拘役或科或併科一千元以下罰金。
